【裁判字號】    95,重上更(三),116
【裁判日期】    951004
【裁判案由】    遺棄等
【裁判全文】
臺灣高等法院刑事判決           95年度重上更(三)字第116號
上  訴  人  臺灣基隆地方法院檢察署檢察官
上  訴  人
即  被  告  丙○○
                    現於臺灣臺北看守所
指定辯護人  扶助律師王勝彥律師
上  訴  人
即  被  告  乙○○
選任辯護人  胡志彬律師
上列上訴人等因被告等遺棄等案件，不服臺灣基隆地方法院92年
度訴字第583號，中華民國93年7月5日第一審關於被告丙○○、
乙○○遺棄致人於死罪暨被告甲○○傷害致人於死罪部分之判決
（起訴案號：臺灣基隆地方法院檢察署92年度偵字第2989、3010
、3025號），提起上訴，經判決後由最高法院第三次發回更審，
本院判決如下：
    主  文
原判決關於乙○○傷害、丙○○遺棄致人於死，傷害及定應執行
部分均撤銷。
丙○○教唆傷害人之身體因而致人於死，處有期徒刑柒年陸月。
又對於無自救力之人，依法令應扶助、保護，而不為其生存所必
要之扶助、保護，處有期徒刑壹年。應執行有期徒刑捌年。
乙○○教唆傷害人之身體因而致人於死，處有期徒刑參年陸月。
    事      實
一、丙○○綽號「阿同」或「土龍」，自民國85年間起即管理「
    感應堂」（設於基隆市○○區○○路158之5號，地下室為「
    萬應宮」或稱「萬善堂」）。緣曾於88年間因犯加重竊盜罪
    ，經本院判處有期徒刑七月確定，並於90年2月24日執行完
    畢之甲○○罹患「情感性精神病」、「躁（憂）鬱性精神病
    」、「精神官能症」、「人格違常」及失眠等症狀，與丙○○認識約一週，92年9月6日晚間，丙○○留甲○○在渠八堵
    路185巷67號家中暫住，翌（7）日凌晨一時許，丙○○與甲○○在家中共同飲用約六瓶玻璃瓶裝之啤酒，而與丙○○認
    識十餘日之乙○○因子童正賢亦罹患慢性精神病，乃自嘉義
    縣家中駕駛車號SB-0328號廂型車搭載其女友游欣萍、朋友
    徐正興及童正賢北上，欲至「感應堂」找丙○○施用法術治
    療，92年9月7日凌晨三時二十分許，丙○○接獲乙○○電話
    後，詢問甲○○是否陪其前往「感應堂」，甲○○欲休息不
    願前往，乃同意借丙○○使用渠所有540-LY車號計程車。乙○○、童正賢、游欣萍、徐正興於92年9月7日凌晨三時四十
    分許到達時，丙○○已在該處等候。乙○○、徐正興等人先
    在「感應堂」及樓下置放無主骨灰之「萬應宮」燒香拜拜，
    並在「感應堂」內與丙○○聊天，當時「感應堂」及「萬應
    宮」內因電源已遭剪斷故無燈光，惟丙○○等人在「感應堂
    」內點燃兩盞蠟燭以供照明。不久，適楊為明於凌晨四時三
    十分許結束消費離開「感應堂」旁「河堤卡拉ＯＫ店」（設
    於基隆市○○路158之4號），見到丙○○、乙○○、游欣萍
    、徐正興、童正賢在「感應堂」內，楊為明便趨前進入與丙○○打招呼並坐下聊天，丙○○先指摘楊為明剪斷「感應堂
    」電源，復指摘楊為明為何不負擔公廁電費致「感應堂」之
    電源遭台電公司切斷，惟楊為明認渠既未剪斷電源且電費應
    由丙○○繳納，自己不願負擔電費亦無妨礙其繼續居住在八
    堵路158之6號住處，遂與丙○○發生口角，丙○○頓萌教訓
    楊為明之意，乃指示乙○○回到渠八堵路185巷67號家中將
    甲○○找來，並交待乙○○轉達甲○○前來協助毆打楊為明
    之意，乙○○聞言同意後即基於與丙○○教唆甲○○傷害楊
    為明之犯意，持丙○○交付之汽車鑰匙駕駛甲○○所有540-
    LY計程車至丙○○住處，將正在丙○○家休息之甲○○叫醒
    ，向甲○○稱：丙○○與「楊仔」在「感應堂」內打架，且
    因「楊仔」剪了「感應堂」的電線，「楊仔」復對地藏王菩
    薩不敬，故丙○○請彼來載甲○○去幫忙毆打「楊仔」等語
    。甲○○經乙○○催促後，雖處於精神恍惚之精神耗弱狀態
    ，仍起傷害人之犯意，即匆匆穿上丙○○所有長度約廿七公
    分、寬度約五公分之白色步鞋，並駕駛前揭計程車搭載乙○○回到「感應堂」，甲○○於進入「感應堂」內，即問在場
    者誰是「楊仔」，為何在「感應堂」惹事，因楊為明起身答
    稱「怎樣」，甲○○及丙○○、乙○○在客觀上均能預見以
    拳腳重擊或踹踢他人身體，將致他人因骨折或體內出血而死
    亡，雖主觀上並無致楊為明死亡之意圖，甲○○猶仍基於普
    通傷害之犯意，先以右手用力毆打楊為明臉部，繼以雙手接
    續毆打其臉部及身體多處，再用腳踢其腹部三、四下，繼於
    楊為明遭毆打倒地後，甲○○再以右腳猛踹楊為明之臉部、
    肩膀及腹部多次，致楊為明受有右眼眶、左頸頰部、左腹部
    及右腰部外表性鈍性傷、頭部第一頸椎脫臼、胸部于右側第
    五至第七肋骨骨折及肝臟裂傷性出血之傷害，此時楊為明因
    第一頸椎脫臼，呼吸功能立即受到影響，當然會造成當場死
    亡，即使適時送醫，可救治之機會仍極小。乙○○及徐正興
    見狀，認事態嚴重乃將甲○○拖出「感應堂」外以阻止其繼
    續對楊為明實施傷害行為，乙○○見楊為明倒地後均無反應
    ，乃蹲下以手拍打其臉部欲喚醒之，惟楊為明於眼睛張開一
    下後，隨即陷入昏迷，甲○○見鑄成大錯，向在場之人提議
    聯絡救護車將楊為明送醫，且因丙○○向在場之人稱：你們
    這幾天都不要再回到感應堂各自回家即可，渠是在地人與警
    察熟悉可以自己處理此事等語，將處理全部善後事宜，乙○○乃與徐正興以徒手之方式將楊為明之腋下及後腳跟抬出至
    「感應堂」外左側約一公尺旁之空地處，以便救護車抵達時
    施救後，與游欣萍、徐正興、童正賢等人離開「感應堂」，
    詎丙○○明知楊為明因渠教唆行為受傷而處於無自救力狀態
    ，其在法律上應對楊為明負有扶助及保護之義務，猶仍對楊
    為明棄之不顧而離開「感應堂」，不為其生存所必要之扶助
    及保護，搭乘甲○○駕駛前開計程車返回住處，楊為明因甲○○前揭傷害行為，終因外傷性肝臟裂傷腹腔出血及第一頸
    椎脫出血神經性休克，於9月7日凌晨五時許死亡，嗣於同日
    上午七時二十分許，適許承義自住處外出行經「感應堂」前
    ，見楊為明躺臥該處，趨前觀看發覺已斷氣多時乃報警循線
    查獲。
二、案經基隆市警察局第三分局報告臺灣基隆地方法院檢察署檢
    察官偵查起訴。
    理      由
壹、程序部分：
一、被告丙○○被訴涉犯刑法第339條第2項之詐欺得利罪、第27
    7條第1項傷害罪之教唆犯及同法第294條第2項遺棄致死罪嫌
    ；被告乙○○被訴涉犯刑法第277條第1項傷害罪之教唆犯及
    同法第294條第2項遺棄致死罪嫌。原審變更起訴法條，論處
    被告丙○○詐欺取財罪、侵占罪、遺棄致死罪，就被訴傷害
    部分諭知公訴不受理；另論處被告乙○○遺棄致死罪，就被
    訴傷害部分諭知公訴不受理。被告丙○○所犯詐欺取財罪、
    侵占罪部分，經原審判決後因未上訴而告確定，雖原審就被
    告丙○○、乙○○教唆傷害部分，分別諭知公訴不受理之判
    決，檢察官及被告均表示未經上訴，惟本件檢察官係起訴被
    告丙○○、乙○○犯教唆傷害罪，被告丙○○、乙○○二人
    能預見被害人可能因甲○○之傷害行為而死亡，應負教唆傷
    害致人於死罪責（詳後述），則其起訴效力自及於加重結果
    部分，法院本應就全部事實加以審判，而檢察官及被告均稱
    就遺棄致死即對被害人死亡部分之事實上訴，因本院認死亡
    原因乃傷害所造成，則其死亡與傷害部分結合成同一事實，
    實質一罪，不可分割，傷害事實仍屬上訴之範疇，原審就教
    唆傷害部分所為公訴不受理之判決，仍未確定，本院自得併
    予審理，合先敘明。
二、按傳聞法則之重要理論依據，在於傳聞證據未經當事人之反
    對詰問予以核實，乃予排斥，惟若當事人已放棄對原供述人
    之反對詰問權，於法院審判時表明同意該等傳聞證據可作為
    證據，基於證據資料愈豐富，愈有助於真實發現之理念，並
    貫徹刑事訴訟法修法加重當事人進行主義之精神，確認當事
    人對於證據能力有處分權之制度，傳聞證據經當事人同意作
    為證據，法院認為適當者，亦得為證據。另當事人於調查證
    據時，對於傳聞證據表示「沒有意見」、「不用再傳喚詰問
    」，而未於言詞辯論終結前聲明異議 (Without Objection)
    ，應視為已有將該等傳聞證據採為證據之同意，此刑事訴訟
    法第159條之5定有明文。本案被告及辯護人於本院準備程序
    中已表示對卷內人證物證之證據能力除證人甲○○外，無意
    見，本院審理時，被告及辯護人對於被告以外之人 (甲○○
    除外)於審判外之陳述之證據能力並未表示意見，迄本院辯
    論終結前，被告及辯護人亦均未爭執本案證據之證據能力，
    依刑事訴訟法第159條之5第2項之規定，應視為被告已同意
    本案相關之傳聞證據均可作為證據，本院斟酌本案卷內之證
    據並非非法取得，亦無證明力明顯過低之情形，且經原審法
    院及本院於審判期日依法進行證據之調查、辯論，被告於訴
    訟上之程序權，已受保障，前揭各該證據，均得採為證據。
三、被告辯護人雖指證人即共同被告甲○○有精神疾病，其證詞
    無證據能力云云，然甲○○經原審送行政院國軍退徐役官兵
    輔導委員會臺北榮民總醫院鑑定其犯案時之精神狀態結果，
    認定「(一)張員之精神病理為：案發前張員曾因自傷行為、焦
    慮、憂鬱、失眠及易衝動等精神症狀先後於多家醫院之精神
    科看診及住院，診斷分別為人格違常、多重藥物濫用、適應
    障礙、精神官能症及情感性精神病（有基隆仁祥醫院、林口
    長庚醫院、基隆長庚醫院、北投八一八醫院、國軍桃園總醫
    院及三軍總醫院病歷為證）。案發時張員因使用安眠鎮定藥
    物（張員犯案時使用藥物檢驗成績書為證）、安非他命（張
    員犯案當天尿液檢驗安非他命陽性為證）及酒精（乙○○於
    民國九十二年九月八日基三分局偵查筆錄第五頁為證），造
    成衝動控制障礙，以致傷害被害人致死。案發後張員仍受上
    述藥物及酒精影響造成認知受損，以致張員不慎跌到坑洞中
    造成身上擦傷。(二)以此精神病理推斷張員犯案時之精神狀態
    應為：張員犯下本傷害致死殺人案件時，張員之精神狀態應
    受精神藥物及酒精之影響，明顯有衝動控制之障礙及認知之
    障礙。據此推斷張員犯案當時對於外界事務之知覺、理會及
    判斷作用及自由決定意思之能力應較普通人之平均程度顯著
    減低，因此判斷張員犯案時之精神狀態應為精神耗弱。」，
    此有鑑定書在卷可稽，被告甲○○行為時既僅處於精神耗弱
    狀態而未至心神喪失程度，且其經法院提訊均經具結，於本
    院並經交互詰問，觀其於偵審中就本件案發始末均能一一陳
    述，無答非所問，胡言亂語之情形，衡情其尚無因精神障礙
    ，不解具結意義及效果，其之證詞應具證據能力。
貳、實體部分：
一、訊據上訴人即被告丙○○、乙○○等固不否認係丙○○要乙○○去載甲○○到感應堂，被害人楊為明在感應堂內遭甲○○毆打倒地昏迷後，經乙○○、徐正興二人移置戶外，後因
    未對楊為明施以任何救助即行離去，致楊為明因傷重死亡之
    事實，惟矢口否認上開犯行。被告丙○○辯稱：乙○○開計
    程車載甲○○到感應堂，被害人楊為明才到廟裡一分鐘，因
    與甲○○發生口角，二人就互毆，本案係突發事件，伊並未
    教唆甲○○毆打楊為明，之後伊在現場等救護車時，因甲○○反臉並一直拉伊，所以伊才與甲○○一起離開現場云云。
    被告乙○○辯稱：伊開車載甲○○到感應堂，進入廟裡，有
    看到甲○○打被害人楊為明，當時伊有上前拉開二人，但甲○○還用腳踢被害人二、三下，伊有上前拍打已倒在地上之
    被害人臉部，試圖喚醒他，被害人眼睛有張開，之後又閉上
    ，丙○○說要去叫救護車，伊就跟徐正興將被害人抬到門外
    一公尺處，丙○○叫伊先走，剩下的事情由他處理，並叫伊
    以後不要再來云云。
二、經查：
  (一)上揭被害人死亡之事實，業據其父丁○○指陳綦詳，而被害
    人楊為明因受攻擊，致受有右眼眶、左頸頰部、左腹部及右
    腰部外表性鈍性傷，頭部第一頸椎脫臼，胸部右側第五至第
    七肋骨骨折及肝臟裂傷性出血等傷害，致渠外傷性肝臟裂傷
    腹腔出血及第一頸椎脫出血神經性休克死亡，復經檢察官督
    同法醫師相驗明確，製有相驗屍體證明書、驗斷書及法務部
    法醫研究所（92）法醫所醫鑑字第1290號鑑定書在卷可稽。
    又被害人楊為明身體上揭傷勢，係遭共同被告甲○○於感應
    堂內毆打所致，業據共同被告甲○○於偵審中供承不諱，並
    經被告丙○○、乙○○及證人徐正興、童正賢、游欣萍於偵
    審中供述無訛，此部分事實應可確認。
  (二)前開時間被告丙○○指示乙○○幫忙前往住處教唆並搭載甲○○至「感應堂」對楊為明實施傷害之事實，業據共同被告
    甲○○於原審中供稱：「乙○○去丙○○家載我時，告訴我
    說，楊為明剪感應堂的水電，就叫我去感應堂教訓楊為明，
    這段話是乙○○說他轉達丙○○的意思，因此我到感應堂時
    就問『誰是楊仔』，楊為明就站出來推我一下說『怎樣』，
    我就開始動手打他」等語（見原審卷(一)第33頁）；於本院前
    審審理中並以證人身分具結證稱：「在九十二年九月六日晚
    間，有在丙○○位於八堵路一八五巷六十七號家中喝酒，我
    有喝六瓶玻璃瓶裝之啤酒，因我患有「情感性精神病」、「
    躁（憂）鬱性精神病」、「精神官能症」、「人格違常」及
    失眠等症狀，我還有喝瓶裝啤酒，也有吃安眠藥，因我在隔
    天要去應徵工作，所以就在被告丙○○的家裡休息，但被告
    丙○○說被告乙○○要到「感應堂」來，所以被告丙○○就
    開我的計程車去「感應堂」，我人就到被告丙○○的家裡躺
    著，我當時神智不清，口中念地藏菩薩經，過了一陣子，被
    告乙○○就過來找我，並說「感應堂」出事了、丙○○有被
    打，楊為明有剪斷廟裡的水電，宮裡停電，丙○○要我去「
    琴讀」（台語）就是助陣的意思，講完話後我就起來了，我
    當時精神不是不清楚，我想朋友被打，所以我就坐（我）的
    計程車跟被告乙○○一起到「感應堂」，楊為明我並不認識
    ，被告乙○○跟我說是綽號「楊仔」打被告丙○○，要我過
    去助陣，所以我一過去到「感應堂」，我就問綽號「楊仔」
    是何人，然後我就對綽號「楊仔」拳打腳踢了」（見上更一
    卷第132頁、第133頁），又稱：「被告乙○○叫我去「感應
    堂」的意思，就是要我過去打楊為明，所以我人一到「感應
    堂」就是要打綽號「楊仔」、「..... 『琴讀』（台語）是
    我講的，不是被告乙○○跟我講的，我的意思是被告乙○○
    要我去助陣，因為被告乙○○跟我說被告丙○○被打，楊為
    明又剪斷廟裡的水電，要我過去幫忙打綽號「楊仔」，所以
    「琴讀」（台語）就是助陣的意思，是我講的。（見上更一
    卷第133頁），於本院審理中經交互詰問，再供稱：「 ( 案
    發前 (92年9月6日即9月7日清晨4時30分前)乙○○，有無去
    找你？)他去找我，叫我助拳，我本來在丙○○家睡覺，乙○○來找我，他說丙○○被打，丙○○叫他過來找我過去助
    拳，他說宮裡面的水電被剪斷了，又被打了。」、「他說丙○○被人家打了，叫我去『挺堵』，挺堵這二個字是我自己
    想的，但是他的意思就是叫我去幫忙打人。」 (見本院審理
    筆錄)，核與證人童正賢於檢察官訊問時證稱：「歐巴桑走
    後有一個男生走過來，他叫楊仔，有與土龍（即丙○○）起
    口角，主要在爭吵電燈沒電的事，他二人沒有打架有口角而
    已。後來土龍叫我爸去找阿賢（即甲○○）過來理論為何神
    的地方都沒有電燈，都把它拆掉都沒有燈光，都要借隔壁卡
    拉ＯＫ店的電才會亮，我爸是怕土龍打不過楊仔，故趕快叫
    阿賢過來幫忙理論，土龍也有對我爸說之前為了電燈的事被
    楊仔打過，電燈也是楊仔拆掉，故土龍一直想與楊仔硬碰硬
    ，結果我爸就載阿賢過來，阿賢到後就問『那個是楊仔』，
    楊仔坐著要爬起來，阿賢就伸手用力打楊仔的右臉頰說地藏
    王菩薩的燈你也敢切，..... 我有看到阿賢用腳踹楊仔胸部
    二、三下，阿賢有說要叫救護車，但我沒看見有人確實打電
    話叫救護車」等語（見偵字3025號卷第45頁），證人徐正興
    於偵查時證稱：「渠和乙○○、童正賢及一個四十餘歲之師
    姊共同至「感應堂」，到達後..... 過廿幾分鐘後楊仔從卡
    拉ＯＫ店走過來，土龍就問楊仔為何該處沒電……，楊仔及
    阿同沒有打架，後來土龍叫乙○○去載甲○○過來，乙○○
    與甲○○一起進來後，甲○○問坐在椅子上之楊為明是否為
    楊仔，然後就用右手肘反手打楊仔，楊仔就往後仰躺在地上
    ，後來甲○○又用腳踹楊仔腹部兩側，用腳踢、踏楊仔的臉
    及大腿側面，楊仔倒地後沒有反擊只有在掙扎，楊仔的嘴角
    、鼻子及眼角有流血，楊仔倒地後，乙○○有蹲下去用手拍
    楊仔的臉，叫他起來」等語（見偵字3025號卷第40頁反面至
    41頁反面），之情節相符，從而，被告丙○○因「感應堂」
    用電與楊為明起爭執，指示乙○○幫忙前往住處教唆並搭載
    甲○○至「感應堂」助陣對楊為明實施傷害之事實，已亟明
    灼。
  (三)雖被告乙○○於原審聲押訊問時，曾避重就輕供稱：「我到
    土龍家後叫人沒有反應，沒看到門鈴，所以我就大叫阿賢，
    後來阿賢之人就應聲，當時他好像喝酒醉，有酒味，後來他
    出來問我何事，我告訴他是土龍要我來載他，他問我說要作
    什麼事，我只有告訴他廟裡沒有電，其餘的我什麼都沒講」
    云云（見聲羈字103號卷第6、7頁）。於本院前審審理中再
    稱：被告丙○○要我去載證人甲○○的時候，我也都沒有跟
    證人甲○○講什麼話云云（見上更一卷第135頁）。然共同
    被告甲○○與被害人楊為明素不相識，亦無仇怨，此節除據
    甲○○於偵查中陳述甚詳外，並經被告丙○○證述屬實（見
    偵字2989號卷第125頁、原審聲羈字102號卷第8頁），被告
    丙○○另供稱：乙○○亦不認識楊為明（見上更一卷第103
    頁），而甲○○既於進入感應堂時，即出口質問『誰是楊仔
    』並加毆打，顯見甲○○係基於質問並教訓楊為明之目的，
    始行前往「感應堂」，茍被告乙○○未轉達丙○○要甲○○
    前往感應堂教訓楊為明之意思，甲○○豈有一進入感應堂即
    詢問『誰是楊仔』，旋即出手毆打素不相識之被害人楊為明
    之理？參以證人童正賢、徐正興均一致證稱，係被告丙○○
    要被告乙○○前往載甲○○之情，暨被告乙○○供稱：「伊
    與被害人楊為明並不認識，亦無仇怨，也不了解楊為明與廟
    方間之過節，被告丙○○伊才剛認識十二天，甲○○則是伊
    去載時才第二次看到他」等情（見原審卷(一)第39頁），及甲○○上開所供：「乙○○去丙○○家載我時，告訴我說楊為
    明剪感應堂的水電，就叫我去感應堂教訓楊為明，這段話是
    乙○○說他轉達丙○○的意思」等語（見原審卷  (一)第33頁
    ），可見被告乙○○前往載甲○○時確有告知甲○○有關楊
    為明剪斷感應堂水電，丙○○要其前往感應堂教訓傷害楊為
    明之意，至為明顯。
  (四)被告丙○○雖辯稱：本案係突發事件，係甲○○到場後與被
    害人楊為明發生口角互毆，伊並未教唆甲○○毆打楊為明云
    云，然此不惟與上開證人暨被告丙○○於原審自己所證甲○○一進入感應堂即詢問『誰是楊仔』，隨即出手毆打被害人
    之情不符（見原審卷(一)第27頁），且與共同被告甲○○於原
    審及本院前審所供：「之前他們就有爭執在打架了，是他們
    嘉義的朋友過來載我過去幫忙，那個人（被害人楊為明）我
    不認識他... 」、「（到底是何人叫你去現場的？）丙○○
    嘉義的朋友說是丙○○叫我過去的，並叫我不可以帶『傢伙
    』去；我是挺朋友才去打被害人」、「（是否你到感應堂後
    與被害人楊為明發生口角，才打綽號楊仔？）我不認識被害
    人楊為明，不然我不會一進廟裡就說要找綽號『楊仔』」等
    情（見原審聲羈字第102號卷第4頁、第5頁、上更一卷第139
    頁）相違，顯屬推諉之詞，自無可採。又被告乙○○於本院
    前審審理中經被告丙○○詰問時雖再附和供稱：被告丙○○
    要伊去載證人甲○○來「感應堂」，當時被告丙○○沒有跟
    伊講什麼，只是要伊去載證人甲○○到「感應堂」而已云云
    （見更一卷第138頁），惟被告丙○○要乙○○去載甲○○
    前來「感應堂」時，已因「感應堂」水電被剪斷與被害人楊
    為明發生爭執，其指示乙○○去載甲○○前來「感應堂」之
    目的，以當時甲○○之身分角色不識楊為明之情形觀之，衡
    情應是要助陣共同教訓楊為明，則其請乙○○去載甲○○前
    來「感應堂」時，理應指示乙○○告知甲○○前來之目的，
    方符事理，是被告乙○○此部分所供尚不能為有利被告之證
    明。
  (五)被告於甲○○到場前究竟有無毆打被害人，甲○○抵達現場
    後被告有無與其共同毆打被害人各節：
    １、雖共同被告甲○○於原審聲押訊問時供稱：伊去的時候
        被害人楊為明衣衫不整，好像有流血的樣子，丙○○的
        衣服也有破損的樣子云云，惟被告丙○○供稱：甲○○
        去的時候已經喝醉，現場燈光很暗，他所說的不是事實
        （見原審聲羈字102號卷第5頁、第7頁），而證人童正
        賢於偵查時證稱：「歐巴桑走後有一個男生走過來，他
        叫楊仔，有與土龍起口角，主要在爭吵電燈沒電的事，
        他二人沒有打架有口角而已... 」（見偵字3025號卷第
        45頁），另一證人徐正興於偵查時證稱：「過廿幾分鐘
        後楊仔從卡拉ＯＫ店走過來，土龍就問楊仔為何該處沒
        電，當時渠和乙○○、師姊坐在那邊聽土龍和楊仔說話
        ，渠二人有爭吵，楊仔及阿同沒有打架... 」等語（見
        偵字3025號卷第41頁），查上揭供述甲○○所言僅屬臆
        測，自應以當時在場之目擊證人童正賢、徐正興所證楊
        為明與被告丙○○有口角並未打架為可採。又共同被告
        甲○○於本院前審審理中雖曾證稱：楊為明被伊打倒在
        地，被告丙○○有說打『給他死』的話（見更一卷第
        133 頁），惟為被告丙○○所否認，參以案發當時在場
        之被告乙○○、證人童正賢、徐正興等人均未指述丙○○曾於共同被告甲○○毆打被害人楊為明時在旁稱『給
        他死』之語，此部份自乏實據而不足採信。
    ２、被告丙○○、乙○○均一致否認與甲○○共同參與毆打
        被害人楊為明，案發當時在場之被告乙○○、證人童正
        賢、徐正興等人均未指述丙○○或乙○○曾有踢踹被害
        人之舉，共同被告甲○○於本院前審審理中亦坦承：其
        他在場之人並未幫伊打人（見上更一卷第133頁），此
        部分所供應屬可採。至被害人楊為明身上所遺留之鞋印
        ，雖與員警自被告丙○○住處所查扣之白布鞋一雙，鞋
        印相互吻合，惟被告丙○○一再堅稱係甲○○於案發當
        日穿其該雙布鞋踢踹被害人所致，被告乙○○於原審中
        亦指證，案發當天甲○○係穿著該雙布鞋至現場無訛（
        見原審卷(三)第42頁），共同被告甲○○於本院審理中亦
        坦認其匆忙間穿上該白色布鞋等語 (見本院審判筆錄)
        ，可見該鞋印為甲○○傷人時所遺下之印痕。
    ３、被告乙○○於偵查中供稱：「我沒有踢楊仔，只有用手
        拍打楊仔的臉，是要叫醒他，我是蹲下去拍他等情（見
        偵字3025號卷第35頁），核與證人徐正興供稱：「楊仔
        倒地後，乙○○有蹲下去用手拍楊仔的臉，叫他起來」
        等語（見偵字第3025號卷第40頁反面、第41反面），相
        互吻合，堪信為真。則共同被告甲○○於偵查中所述稱
        ：「我踢完楊為明後，乙○○有用腳踢楊仔身體，看他
        是否可醒過來，他不是用手拍他臉」云云（見偵字2989
        號卷(一)第128頁），顯與乙○○、徐正興所述不符，甲○○之單面之詞，尚難遽採。
  (六)被告丙○○具有遺棄被害人之犯行：
    １、被害人楊為明被毆後之狀態：
        查被害人楊為明遭被告丙○○教唆甲○○毆打後，業處
        於倒地不起之狀態，已據證人徐正興、游欣萍分別於偵
        查證述明確，核屬無自救力之人，而該狀態既係緣於被
        告丙○○教唆被告甲○○毆打所致，其對於楊為明免於
        因傷害致生死亡結果，依刑法第15條第2項規定，負有
        防止該結果發生之義務。
    ２、有關人員離開現場之先後順序：
        被告乙○○與證人徐正興將受傷之楊為明抬到「感應堂
        」門外門邊一公尺處，抬完人後，乙○○與童正賢、徐
        正興、游欣萍等四人即先行離開，只剩丙○○與甲○○
        還在「感應堂」裡，而因甲○○一直拉丙○○並叫丙○○離開現場，丙○○本來不要走，甲○○竟反臉，並一
        直拉丙○○要離開，當時廟外有二男一女叫丙○○、甲○○走，說他們要報警，丙○○就與甲○○一起離開現
        場，丙○○送甲○○去開計程車，甲○○說要到前面大
        華橋迴轉，叫丙○○在對面大馬路邊等候，丙○○本要
        坐甲○○的車回家，後來丙○○說不用，就自己走回去
        。後來乙○○說要去跟土龍的母親道別，先到土龍家旁
        邊，因甲○○在路途中不慎掉到水溝裡，手機及車鑰匙
        不見，就前往被告丙○○家裡，在丙○○家附近，乙○○等碰見甲○○、丙○○，乙○○告知車子掉到水溝裡
        ，手機及車鑰匙不見之事，乙○○在離阿同家不遠的汽
        車保養場，使用小貨車車燈照射幫甲○○找車鑰匙等情
        ，業據被告丙○○於偵審中（見偵字2989卷第34頁、原
        審卷(一)第28頁、第97頁，上訴卷第46、106頁、第198頁
        ，更一卷第34頁）、乙○○於偵審中（見偵字3025號卷
        第36頁、更一卷第34頁、第138頁）分別供明，並經證
        人童正賢、徐正興、游欣萍等人證明無訛（見偵字3025
        號卷第42頁反面、第45頁反面，更一卷第100頁），堪
        予信實。雖共同被告甲○○稱其係最先離開現場云云，
        惟查：共同被告甲○○係稱丙○○嘉義朋友中之一女
        子（即游欣萍）叫伊先回去云云（見偵字第2989號卷(一)
        第16頁、原審卷(一)第33頁），然證人游欣萍於本院前審
        審理中證稱：「（辯護人問：證人甲○○打完被害人楊
        為明，何人先離開「感應堂」？）是「土龍」叫我們先
        離開的，我跟被告乙○○、證人童正賢先走的，證人甲○○還留在現場，被告丙○○說已經沒有辦法幫證人童
        正賢的事情，且當時證人童正賢都沒有睡過覺，所以被
        告丙○○才要我們趕快回去睡覺。」等語（見更一卷第
        100頁），並無於案發後叫甲○○先行回去之證述，且
        游欣萍係偕同被告乙○○、徐正興及童正賢自嘉義縣北
        上，欲至「感應堂」找丙○○施用法術治療罹患慢性精
        神病之童正賢，純屬賓客，要無於案發後叫甲○○先行
        回去之立場，可見共同被告甲○○係稱丙○○嘉義朋友
        中之一女子（即游欣萍）叫伊先回去云云，即非可採。
        共同被告甲○○雖供稱伊不知被告乙○○、徐正興將
        被害人楊為明拖出「感應堂」外云云，然僅以甲○○不
        知被害人揚為明被拖出「感應堂」外，尚不足以證明甲○○最先離開現場，況被告丙○○於偵查中即供明：「
        （你們離開感應堂之順序？）抬完人後，嘉義的人先走
        （四個人），我送阿賢（甲○○）去開車，他叫我在對
        面等他，本要坐他的車回家，後來我說不用，就自己走
        回去」（見偵字2989卷(二)第35頁），並於本院前審審理
        中就辯護人詰問時證稱：被告乙○○他們先走，我再與
        證人甲○○一起走等語（見更一卷第102頁），亦證被
        告乙○○、徐正興將被害人楊為明拖出「感應堂」外之
        時，甲○○尚留在現場，並非最先離開。共同被告甲○○於本院前審審理中所供離開現場到被告丙○○家裡，
        途中摔到水溝裡，車鑰匙也不見，被告乙○○還有用小
        貨車車燈幫忙找車鑰匙等情，與被告乙○○及證人童正
        賢、徐正興供述之情節均相符合，甲○○於案發當時係
        處於精神耗弱狀態，其較不能廣泛注意此部分細節，自
        應以被告丙○○、乙○○與證人童正賢、徐正興、游欣
        萍等共同所言較為可採。
    ３、被告丙○○具有遺棄被害人之意思：
        被告丙○○雖否認具有遺棄楊為明之意思，辯稱於楊為
        明受傷後，因受被告甲○○脅迫始未報警處理云云。惟
        查：依諸前揭事證，被告甲○○係受被告丙○○之教唆
        始起意著手傷害楊為明，則被告丙○○稱渠遭被告甲○○脅迫不得報警，要與事理即屬相悖。又被告丙○○確
        實曾向在場之人陳稱：這幾天都不要再回到「感應堂」
        ，各自回家即可，渠是在地人，與警察熟悉，可以自己
        處理此事等語，業為丙○○所坦承，並與同案被告乙○○、甲○○所供一致，自屬無疑。惟其真意究係為何？
        究係表示其要送被害人就醫，要乙○○等人回家，所有
        責任由其一人承擔，抑或表示叫乙○○等人回家，不要
        再回現場，以免事跡敗露，其與警察熟悉，可擺平此事
        ，逃避刑責？據被告丙○○於本院前審準備程序中供稱
        ：「我有向在場之人稱：你們這幾天都不要再回到感應
        堂各自回家即可，渠是在地人與警察熟悉可以自己處理
        此事等語，我的意思是說：因我是在地人，跟當地的人
        比較（熟）要我個人承擔就好。（隨又改稱）我的意思
        是要等救護車前來送被害人楊為明就醫的事情處理」（
        見更一卷第35頁），於本院前審審理中供稱：「（辯謢
        人問：你在檢察官偵訊的時候稱，你們這幾天都不要再
        回到感應堂各自回家即可，渠是在地人與警察熟悉可以
        自己處理此事等語有何意見？（提示並告以要旨）我有
        這樣講，我的意思，因為他們是從外地來的人，跟對方
        也不熟，如何負責，所以我才這樣講的」，又稱：「有
        講這些話，我的意思是說，被告乙○○他們是外地人，
        所有的事情我一個人負擔」等語（見更一卷第103頁）
        ，惟不論其所稱本意究係為何，徵以丙○○始終未電叫
        救護車前來救護楊為明，丙○○上開之言，顯  寓有催
        促乙○○等人迅速離去回家，不要再回現場，以免事跡
        敗露，其與警察熟悉，可擺平此事之意，至明。又被害
        人楊為明經甲○○毆傷倒地後，為送救護由被告乙○○
            與證人徐正興將其抬至感應堂外（即92年偵字2989
        號卷照  片六、七所示之處），業據證人徐正興於偵查
        中證稱：渠因聽聞被告甲○○表示叫救護車，乃與被告
        乙○○將楊為明移置「感應堂」外等語無訛，且被告甲○○於原審亦供稱渠曾向在場之人要求聯絡救護車，被
        告丙○○表示將現場交由渠處理，復於嗣後被告丙○○
        返回住處後，尚且託被告丙○○確認楊為明是否經救護
        車救走等語，然被告丙○○於被告甲○○、乙○○、游
        欣萍、徐正興、童正賢相繼離開後，亦將處於無自救力
        狀態之楊為明棄置「感應堂」外而隨之離開，不為其生
        存所必要之扶助及保護，直至上午七時二十分許，因許
        承義自住處外出行經「感應堂」前，見楊為明躺臥該處
        ，始為人發覺，其於離開「感應堂」時確具有遺棄意思
        ，至屬灼然。
  (七)被害人死亡結果與傷害、遺棄之因果關係：
    １、按刑法第277條第2項之傷害致人於死罪及第294條第2項
        之遺棄致人於死罪，均以行為人之傷害行為或遺棄行為
        是否與被害人之死亡結果有相當因果關係為斷。傷害行
        為後，因果關係進行中，如因其後之遺棄行為獨立發生
        死亡之結果者，前之傷害行為與死亡結果，其因果關係
        固已中斷；倘若被害人之傷勢嚴重縱及時醫治，仍無法
        救活者，雖有遺棄行為，被害人之死亡仍即與遺棄行為
        無相當因果關係可言，自難成立遺棄致人於死罪。
    ２、甲○○對被害人實施傷害造成死亡之結果：
        被害人楊為明受被告甲○○攻擊，致受有右眼眶、左頸
        頰部、左腹部及右腰部外表性鈍性傷，頭部第一頸椎脫
        臼，胸部于右側第五至第七肋骨骨折及肝臟裂傷性出血
        等傷害，又因無人及時救護，致渠外傷性肝臟裂傷腹腔
        出血及第一頸椎脫出血神經性休克死亡，此有法務部法
        醫研究所（92）法醫所醫鑑字第1290號鑑定書在卷可稽
        。楊為明於受被告甲○○毆打後雖未當場死亡，然經原
        審就「被害人楊為明係因外傷性肝臟裂傷腹腔出血及第
        一頸椎脫出血神經性休克死亡，則若被告等人未遺棄楊
        為明於「感應堂」廟前廣場，而有將之適時送醫救治，
        其是否得因獲適時救治而免於死亡？或其因受前開二傷
        勢（或其中一傷勢）為致命傷，無論適時送醫與否，均
        難免一死」向法務部法醫研究所函查結果，據法務部法
        醫研究所93年5月3日法醫理字第0930001157號函雖載「
        死者楊為明若能及時送醫且固定住頸部避免壓迫腦幹，
        應可挽回其生命」，惟該所亦認被害人楊為明所受之傷
        勢：「一般而言，頸椎脫臼移動壓迫腦幹其嚴重程度比
        肝臟裂傷造成腹腔出血的傷勢較易致命。」，有上開函
        文可憑，經本院前審就被害人楊為明之死亡究竟係與甲○○之傷害行為或與丙○○之遺棄行為有因果關係乙節
        再行函詢國立臺灣大學附設醫院，該院94年5月19日校
        附醫秘字第0940000169覆稱因外傷性肝臟裂傷腹腔出血
        及第一頸椎臼脫出血神經性休克死亡，據醫理推論，第
        一頸椎脫臼，呼吸功能立即受到影響，當然會造成當場
        死亡，即使適時送醫，可救治之機會仍極小等語，亦有
        該函足據，準此，被害人楊為明之傷勢嚴重縱及時醫治
        ，仍無法救活（可救治之機會極小）者，雖有遺棄行為
        ，被害人之死亡仍即與遺棄行為無相當因果關係可言，
        自難成立遺棄致人於死罪責，本件被害人楊為明之死亡
        結果，顯係肇因於被告甲○○之傷害行為，即被害人楊
        為明之死亡與甲○○之傷害行為有因果關係。
    ３、被告丙○○、乙○○教唆甲○○對被害人傷害，並能預
        見甲○○對被害人傷害致死結果之認定：
      被告丙○○、乙○○教唆甲○○對被害人傷害之犯意：
        被告丙○○因感應堂電源遭楊為明剪斷，於楊為明在感
        應堂與其發生爭執時，指示被告乙○○前往丙○○住處
        搭載甲○○前來教訓楊為明，其有教唆甲○○對被害人
        傷害之犯意極明。而被告乙○○案發前係受被告丙○○
        之指示，駕車前往丙○○住處，向甲○○轉知感應堂電
        源遭楊為明剪斷，丙○○要甲○○前來教訓楊為明之意
        ，並載甲○○至「感應堂」，甲○○一到達「感應堂」
        即質問『誰是楊仔』，隨即出手毆打楊為明，已如前述
        ，再參諸同案被告甲○○於原審延押訊問時供稱：乙○○載我去的，他到丙○○家裡載我，跟我說感應堂那邊
        有事情，整個廟被剪水剪電，且丙○○被別人打，乙○○叫我去打他們，教訓他們，但叫我不可以帶傢伙去，
        我到了感應堂下車，進去後就問『誰是楊仔』，楊為明
        站起來說『我是』，我就動手打楊為明.... （見偵聲
        字124號卷第12頁），於偵查中具結證稱：當時我精神
        迷糊，乙○○叫阿賢、阿賢，很著急說出事了，他說丙○○被叫楊仔的打，感應堂水電都被楊仔切掉，叫我不
        要拿工具去打楊仔，只是教訓他即可」（見偵字2989
        號卷第127頁）。又於本院前審審判程序中證稱：「因
        為被告乙○○跟我說被告丙○○被打，楊為明又剪斷廟
        裡的水電，要我過去幫忙打綽號「楊仔」，被告乙○○
        意思是要我去「琴讀」（台語），「琴讀」（台語）就
        是助陣的意思，是我講的」等語（見更一卷第136頁）
        亦見被告乙○○與丙○○同有教唆甲○○對被害人楊為
        明傷害之犯意。
      被告丙○○、乙○○應成立傷害致死之加重結果犯：
        按教唆人之犯罪行為，因發生一定之結果，而有加重其
        刑規定者，教唆犯於其所能預見之範圍內，應就加重結
        果負其責任。查猛力毆擊人之頭部、胸部等要害處，將
        使人生死亡之結果，乃為一般人所能預見，本件被害人
        楊明受甲○○毆打後，雖未當場死亡，但受有右眼眶、
        頸頰部、左腹部及右腰部外表性鈍性傷，頭部第一頸脫
        臼，胸部右側第五至第七肋骨骨折及肝臟裂傷性出等嚴
        重傷害，一般而言，頸椎脫臼移動壓迫腦幹其嚴程度比
        肝臟裂傷造成腹腔出血的傷勢更易致命，嗣果因其外傷
        性臟裂傷腹腔出血及第一頸椎脫出血神經性休克死亡，
        有法務部法醫研究所（92）法醫所醫鑑字第1290號鑑書
        、93年5月3日法醫理字第0930001157號函在卷可參，而
        稽當日在場證人徐正興所證陳：「楊仔的嘴角、鼻子眼
        角有流血，楊仔倒地後，乙○○有蹲下去用手拍楊的臉
        ，叫他起來」（見偵字3025號卷第41頁反面）；證人童
        正賢證陳：「阿賢伸手用力打楊仔的右臉頰說地藏菩薩
        的燈也敢切，我有看到阿賢用腳踹楊仔胸部二、三下」
        之情狀（見偵字3025號卷第45頁反面），暨被害人已倒
        地昏迷喪失自救力，被告丙○○復對在場之人為上開「
        你們這幾天都要再回到感應堂各自回家即可，渠是在地
        人與警察熟可以自己處理此事」之言，則被告丙○○對
        於其逕自離去後，被害人楊為明將因傷重死亡之結果當
        能預見，且經原審法官詢以「楊為明當時沒死，把他丟
        在廟口，你認為沒有救治他，則後來他會不會死」，被
        告永同亦明確答稱：「會」等語（見原審卷(一)第29頁）
        ，則被告丙○○、乙○○教唆甲○○傷害被害人楊為明
        ，被害之死亡係因甲○○之傷害行為所致，而此死亡結
        果，為丙○○、乙○○所能預見，則其二人即應負傷害
        致人於死罪責，委無疑義。
  綜上，被告丙○○、乙○○上開所辯，無非事後卸責之詞，不
  足採信，本件事證明確，被告等犯行，洵堪認定，應依法論科
  。
三、被告丙○○、乙○○教唆共同被告甲○○傷害被害人楊為明
    ，二人能預見被害人可能因甲○○之傷害行為而死亡，核其
    所為，係犯刑法第277條第2項之傷害致死罪。惟教唆犯並非
    共同正犯，被告丙○○與被告乙○○共同教唆甲○○傷害，
    應就教唆行為共同負責，無適用刑法第28條規定之餘地（最
    高法院73年台上字第2616號判例意旨參照），併予敘明。又
    檢察官雖僅起訴被告丙○○、乙○○犯教唆傷害罪，但因被
    告丙○○、乙○○二人能預見被害人可能因甲○○之傷害行
    為而死亡，應負教唆傷害致人於死罪責，是其起訴效力自及
    於加重結果部分，法院應就全部事實加以審判。另被告丙○○對於無自救力之被害人，依法令應予扶助保護，竟不為其
    生存所必要之扶助保護，核犯刑法第294條第1項之遺棄罪。
    公訴人認被告丙○○係涉犯遺棄致死罪嫌，如前所述，被害
    人之傷勢嚴重縱及時醫治，仍無法救活者，雖有遺棄行為，
    被害人之死亡仍即與遺棄行為無相當因果關係可言，自難成
    立遺棄致人於死罪，此部分起訴法條尚有未洽，因基本社會
    事實同一，允宜變更起訴法條。被告丙○○所犯上開教唆傷
    害致死罪與遺棄罪，犯意各別，行為互殊，應予分論併罰。
    又本件被告乙○○係因子童正賢亦罹患慢性精神病，乃偕友
    人自嘉義駕車北上，欲找丙○○施法治療，適於抵達「感應
    堂」後，受被告丙○○之指示，順便搭載甲○○，央人而受
    託肇致本案，誤罹刑章，所犯最輕本刑為七年以上有期徒刑
    ，法重情輕，不無可憫，爰依刑法第59條規定減輕其刑。
四、原審論處被告罪刑，本非無見，惟查：被害人之傷勢嚴重
    ，縱及時醫治，仍無法救活，故雖有遺棄行為，被害人之死
    亡仍與遺棄行為無相當因果關係，不能成立遺棄致人於死罪
    ，原審誤認被告丙○○另犯遺棄致死罪，尚有未當。被告
    丙○○就所犯遺棄致死行為，與被告乙○○之間並無共同犯
    意聯絡或行為分擔，原審認被告丙○○授意被告乙○○將楊
    為明抬出戶外以遂其遺棄行為，二人共犯遺棄致死罪，亦有
    違誤。被告乙○○因子童正賢亦罹患慢性精神病，欲至「
    感應堂」找丙○○施法治療，央人而受託，致罹刑章，法重
    情輕，不無可憫，原審未能審酌情狀減輕其刑，亦嫌未洽。
    被告丙○○、乙○○上訴否認犯罪，檢察官上訴意旨則以原
    審量刑過輕，指摘原判決不當云云，雖均無理由，然原判決
    既有可議，仍屬無可維持，自應由本院將原判決關於乙○○
    傷害、丙○○遺棄致人於死、傷害及所定應執行部分均撤銷
    並予以改判。爰審酌被告丙○○、乙○○品行、智識程度、
    因細故即毆人致死及其等犯罪動機、目的、手段、所生危害
    及犯罪後否認犯行之態度等一切情狀，量處如主文所示之刑
    ，並就被告丙○○部分定其應執行之刑。至扣案案發時丙○○所著短袖上衣1件、丙○○所有之拖鞋1雙，與本案犯罪無
    關，爰不宣告沒收。
五、修正後刑法第2條第1項規定：「行為後法律有變更者，適用
    行為時之法律。但行為後之法律有利於行為人者，適用最有
    利於行為人之法律」。被告行為後，刑法第51條業於民國94
    年2月2日修正公布，並於95年7月1日施行，修正前刑法第51
    條規定：「數罪併罰，分別宣告其罪之刑，依左列各款定其
    應執行者：」其中第5款規定：「宣告多數有期徒刑者，於
    各刑中之最長期以上，各刑合併之刑期以下，定其刑期。但
    不得逾二十年。」修正後刑法第51條第5款規定：「宣告多
    數有期徒刑者，於各刑中之最長期以上，各刑合併之刑期以
    下，定其刑期。但不得逾三十年。」比較結果，修正後刑法
    並非較有利於行為人，依刑法第2條第1項前段之規定，仍應
    依修正前刑法，定其應執行之刑。
據上論斷，應依刑事訴訟法第369條第1項前段、第364條、第299
條第1項前段、第300條、刑法第2條第1項、第294條第1項、第27
7條第2項、第59條、修正前第51條第5款，判決如主文。
本案經檢察官鍾鳳玲到庭執行職務。
中    華    民    國    95    年    10    月    4     日
                  刑事第十五庭審判長法  官  吳昭瑩
                                    法  官  王麗莉
                                    法  官  楊貴雄
以上正本證明與原本無異。
如不服本判決，應於收受送達後十日內向本院提出上訴書狀，其
未敘述上訴之理由者並得於提起上訴後十日內向本院補提理由書
（均須按他造當事人之人數附繕本）。
                                    書記官  林淑貞
中    華    民    國    95    年    10    月    5     日
附錄：本案論罪科刑法條全文
中華民國刑法第294條：
對於無自救力之人，依法令或契約應扶助、養育或保護而遺棄之
，或不為其生存所必要之扶助、養育或保護者，處六月以上、五
年以下有期徒刑。因而致人於死者，處無期徒刑或七年以上有期
徒刑；致重傷者，處三年以上十年以下有期徒刑。
中華民國刑法第277條第2項：
犯前項之罪因而致人於死者，處無期徒刑或七年以上有期徒刑；
致重傷者，處三年以上十年以下有期徒刑。


司法院資訊處製作；財團法人民間司法改革基金會備份。
